【裁判字號】    90,訴,217
【裁判日期】    901005
【裁判案由】    損害賠償
【裁判全文】
臺灣嘉義地方法院民事判決  九十年訴字第二一七號
    原      告  甲○○
    被      告  戊○○○
                丁○○
                丙○○
                乙○○
右當事人間請求損害賠償事件，本院判決如左：
    主    文
被告應連帶給付原告新台幣壹拾肆萬肆仟伍佰玖拾壹元，及自民國九十年二月六日起
至清償日止，按年息百分之五計算之利息。
原告其餘之訴駁回。
訴訟費用由被告連帶負擔百分之十四，餘由原告負擔。
本判決原告勝訴部分於原告以新台幣肆萬捌仟元為被告供擔保後，得假執行。但被告
如於假執行程序實施前，以新台幣壹拾肆萬肆仟伍佰玖拾壹元為原告預供擔保，得免
為假執行。
原告其餘假執行之聲請駁回。
    事      實
甲、原告方面：
  一、聲明：被告應連帶給付原告新台幣（下同）一百零四萬零五百九十一元，及自
      起訴狀繕本送達被告翌日起至清償日止，按年息百分之五計算之利息；原告並
      願供擔保，請准宣告假執行。
  二、陳述：
  （一）被告戊○○○於民國八十九年十月十七日凌晨零時三十分許，在嘉義縣民雄
        鄉秀林村十九鄰東義一一之八二號前，於酒後與鄰居即原告發生口角，戊○○○竟夥同其子即被告丁○○、其友即被告丙○○、乙○○共同出手毆打原
        告，致原告受有前額撕裂傷、頭部外傷合併頭皮撕裂傷、右側胸壁鈍挫傷併
        血胸等傷害，當場倒地昏迷，爰依民第一百八十四條第一項前段、第一百八
        十五條第一項之規定，訴請被告等共負侵權行為連帶損害賠償責任。
  （二）原告因前開不法侵害行為受有如下之損失，計一百零四萬零五百九十一元，
        詳如下述：
      １、醫療費用：原告受傷至財團法人嘉義基督教醫院（下稱基督教醫院）就醫
          ，計支出醫療費用為一萬八千五百九十一元。
      ２、看護費用：原告自八十九年十月十七日受傷住院至同月二十七日止，住院
          十一天，並接受肋膜腔胸管引流術，且進入加護病房接受治療，需僱請看
          護照顧，雖由原告親屬代為看護及照顧，然此種親屬看護所付出之勞力，
          仍得藉由金錢予以評價，自難因此種親屬身分關係之恩惠，反而加惠於加
          害人，而使加害人免除賠償義務，故被害人仍得認為受有相當於僱請看護
          費用之損害，得比照僱用看護之費用每日二千元計算，合計二萬二千元。
      ３、精神慰撫金：依民法第一百九十五條之規定，不法侵害他人之身體、健康
          者，被害人雖非財產上之損害，亦得請求賠償相當之金額，原告無故遭受
          被告等人共同毆打，除外表傷勢外，內傷受創嚴重，迄今身體狀況、體力
          大不如前，爰就所致精神之痛苦，請求一百萬元之精神慰撫金。
  三、證據：提出臺灣高等法院臺南分院九十年度上易字第六二五號刑事判決影本一
      份、診斷證明書一份、醫療費用收據二份、照片一張、戶籍謄本四份為證。
乙、被告方面：
    一、聲明：原告之訴超過一萬八千五百九十一元部分及利息與假執行之聲請均駁
        回，被告願預供擔保，請准免為假執行宣告。
    二、陳述：
    （一）緣原告於八十九年十月十七日凌晨零時三十分許，因在外酒醉返家，見被
          告等人在門外泡茶聊天，欲向被告索酒，被告勸其返家休息，惟原告返家
          後折返，並持小刀一把欲向被告戊○○○行兇，經戊○○○將刀奪下，在
          相互拉扯中原告因而受傷，被告既係正當防衛而誤傷原告，自不應負損害
          賠償責任，然原告既有受傷，被告願以道義立場負擔其醫藥費一萬八千五
          百九十一元，超過此部份之請求，被告不能負擔賠償責任。
    （二）又原告所受之傷害，係因其侵害被告在先，被告為排除其不法侵害所作之
          正當防衛之結果，且原告無正當職業，每日酗酒滋事，危害鄰里，所提出
          之非財產上損害賠償及看護費用，顯無理由。
丙、本院依職權調閱本院九十年度易字第一一四八號號刑事案全卷，並向嘉義基督教
    醫院函詢原告所受傷害是否須僱用看護及其期間。
    理    由
一、本件被告雖聲明就原告之訴超過一萬八千五百九十一元部分及利息與假執行之聲
    請均駁回，惟另陳述被告係因正當防衛而誤傷原告，自不應負損害賠償責任，然
    原告既有受傷，被告願以道義立場負擔其醫藥費一萬八千五百九十一元部分等語
    在卷，被告既就其應否負損害賠償部分尚有爭執，則被告上開願給付原告一萬八
    千五百九十一元部分，尚難認係就訴訟標的為部分認諾，合先敘明。
二、原告起訴主張：被告戊○○○於八十九年十月十七日凌晨零時三十分許，在嘉義
    縣民雄鄉秀林村十九鄰東義一一之八二號前，於酒後與鄰居即原告發生口角，戊○○○竟夥同其子即被告丁○○、其友即被告丙○○、乙○○共同出手毆打原告
    ，致原告受有前額撕裂傷、頭部外傷合併頭皮撕裂傷、右側胸壁鈍挫傷併血胸等
    傷害，當場倒地昏迷，爰依民第一百八十四條第一項前段、第一百八十五條第一
    項之規定，訴請被告等共負侵權行為連帶賠償醫療費用、看護費用、精神慰撫金
    之損害等項共計一百零四萬零五百九十一元，及自起訴狀繕本送達翌日起至清償
    日止，按週年利率百分之五計算之法定遲延利息等語。被告則以：緣原告於八十
    九年十月十七日凌晨零時三十分許，因在外酒醉返家，見被告等人在門外泡茶聊
    天，欲向被告索酒，被告勸其返家休息，惟原告返家後折返，並持小刀一把欲向
    被告戊○○○行兇，經戊○○○將刀奪下，在相互拉扯中原告因而受傷，被告既
    係正當防衛而誤傷原告，自不應負損害賠償責任，又原告所受之傷害，係因其侵
    害被告在先，被告為排除其不法侵害所作之正當防衛之結果，且原告無正當職業
    ，每日酗酒滋事，危害鄰里，所提出之非財產上損害賠償及看護費用，顯無理由
    等語，資為抗辯。
三、本件原告主張遭被告戊○○○、丁○○、丙○○、乙○○共同傷害，因而受有前
    揭傷害等情，有基督教醫院診斷證明書乙紙、相片一張在卷可按，被告等雖不否
    認曾與原告拉扯及誤傷等行為，惟抗辯其等係正當防衛云云，然經本院依職權調
    閱本院八十九年度易字第一一四八號傷害案件全卷，經查：
（一）本件被告四人共同毆打原告之事實，已據當時之目擊證人陳顏水蓮迭於刑事警
      訊及偵查與審理中證述屬實（見本院刑事原審卷第四十二頁至第四十四頁）。
      而被告戊○○○亦自承：伊曾出手毆打原告等語（見偵查卷警訊第三頁背面）
      ；又原告因本件傷害受有頭部外傷合併頭皮撕裂傷、右側胸壁鈍挫傷合併血胸
      等傷，並因此等傷害，而於案發當日凌晨至嘉義基督教醫院急診，接受肋膜腔
      胸管引流術，並入「加護病房接受治療觀察」等情，有上開嘉義基督教醫院診
      斷證明書可稽。即嘉義基督教醫院亦函覆刑事原審稱，病人甲○○主訴遭人毆
      打受傷，其傷勢確實嚴重等語，有該醫院八十九年十二月九日函乙份在卷可稽
      （詳刑事原審卷第卅頁）。由此觀之，顯見原告當日傷勢嚴重，衡情應非自己
      跌撞或碰撞牆壁所致，亦非僅被告戊○○○一人所能為之。是證人陳顏水蓮證
      述係由被告四人共同毆打告訴人成傷，尚非無據。
（二）次查，另據原告於刑事審理時供稱：伊酒後至被告戊○○○處，欲與被告四人
      一起泡茶；伊因酒醉與戊○○○發生叫罵，被告四人乃圍毆伊等語（詳刑事原
      審卷第四十五頁、偵查卷警訊第一頁背面）。與被告戊○○○、乙○○於該刑
      事原審時供稱：甲○○酒後前往「旨緣宮」，伊等以茶水招待之，惟甲○○酒
      醉意識不清，與戊○○○發生口角等情相符（詳刑事第二審卷第卅一至卅二頁
      ）。顯見本件係因原告酒後，至被告戊○○○所設「旨緣宮」叫罵滋事所致。
      而被告丁○○係戊○○○之子，被告丙○○、乙○○係戊○○○至友，衡情於
      戊○○○與甲○○發生扭打之際，自無僅口頭勸架，而袖手旁觀之理！況本件
      案發現場並未發現有刀子或螺絲起子等凶器，且縱或有之，已掉落地上，為兩
      造所不爭執，且有上開九十年度上易字第六二五號刑事判決附卷可按，則對被
      告等人自不構成生命身體威脅，祇須被告四人合力，衡情應可以不傷害原告方
      式，制服原告，被告等捨此不為，更可證明被告四人確有共同傷害原告之行為
      無訛。
（三）復按，所謂正當防衛，係指對於現時不法之侵害，為防衛自己或他人之權利所
      為之行為而言（最高法院七十三年度台上字第四０四五號判決參照）。本件原
      告既對被告等人不構成生命、身體之威脅，祇須被告四人合力，即可制服酒後
      之原告，已見上述，且被告亦自承戊○○○已將原告所持之該小刀奪下，惟被
      告竟起意共同毆打原告，致原告受有上開之傷害，並入「加護病房接受治療觀
      察」等情，此顯與前開正當防衛之要件不符，被告所辯即不足採。又被告戊○○○及被告丁○○、丙○○、乙○○所為上開犯行業經臺灣高等法院臺南分院
      分別判處徒刑六月與四月確定在案等情，有該刑事判決書一份在卷可稽，復經
      本院調取上開刑事全卷查核屬實，原告上開主張，自堪信為真實。
四、按因故意或過失，不法侵害他人之權利者，負損害賠償責任，民法第一百八十四
    條第一項前段定有明文。又不法侵害他人之身體或健康，對於被害人因此喪失或
    減少之勞動能力或增加生活上之需要時，應負損害賠償責任；另不法侵害他人之
    身體、健康、名譽或自由者，被害人雖非財產上之損害，亦得請求賠償相當之金
    額，民法第一百九十三條第一項、第一百九十五條第一項前段亦分別定有明文。
    次按數人共同不法侵害他人之權利者，連帶負損害賠償責任，又為民法第一百八
    十五條第一項所明定。是依前揭說明，原告既然遭受被告之故意不法侵害，則原
    告依據民法第一百八十四條第一項前段、第一百八十五條第一項之規定，訴請被
    告等連帶賠償損害，自屬有據。茲就本件原告所得請求之各項賠償金額，逐項審
    究如左︰
（一）醫療費用部分：原告因本件傷害而前往基督教醫院就診，計支出醫療費用一萬
      八千五百九十一元，業據原告提出該醫院醫療費用收據二紙在卷可稽，且為被
      告等所不爭，應堪信為真實。
（二）看護費用部分：原告主張因前開傷害，需人看護照顧，雖由原告親屬看護及照
      顧，然此種親屬看護所付出之勞力，仍得藉由金錢予以評價，自難因此種親屬
      身分關係之恩惠，反而加惠於加害人，而使加害人免除賠償義務，故被害人仍
      得認為受有相當於僱請看護費用之損害，得比照僱用看護之費用每日二千元計
      算，而原告自八十九年十月十七日受傷住院至同月二十七日止，住院十一天，
      合計看護費用二萬二千元等語。惟原告因受上開傷害，於上開期間計住院十一
      天，且於同年十月十七日至同月二十日係住在該醫院之加護病房，而原告上開
      病情並非絕對需雇用看護，即使需要看護也僅需數天或一週等情，此有上開診
      斷證明書及基督教醫院九十年九月五日（九十）嘉基醫字第一０六二號函附卷
      可憑，是本院審酌上情，扣除原告於加護病房期間，並無僱用看護之必要，應
      認原告得僱用看護期間以三天為適當；又原告雖由原告之親人專心照料而未另
      行僱請職業看護，惟此種親屬看護所付出之勞力，仍得藉由金錢予以適當評價
      ，自難因此種親屬身分關係之恩惠，反而加惠於加害人，而使加害人免除賠償
      義務，故被害人仍得認為受有相當於僱請看護費用之損害，得請求加害人賠償
      ，而按一般看護費用每日二千元計算，原告得請求之看護費用共計為六千元（
      2000x3= 6000），是原告此部分之請求，在六千元之範圍內為有理由，逾此部
      分之請求，原告既未能舉證以實其說，即屬無據，不應准許。
（三）精神慰撫金部分：本件原告遭受被告之共同受傷情形非輕（加護病房四天，住
      院期間計十一天），已詳如上述，其身體確受有痛苦無訛，又原告雖為國小畢
      業，但所識之字不多，且無工作，名下並無任何不動產，其生活費用係靠已成
      年之子女三人提供等情，已據原告自承在卷，而被告戊○○○為國小畢業，現
      亦無工作，名下有供開設神壇之房屋一棟，被告丁○○為高工畢業，係戊○○○之子，現擔任鐵工，惟僅係作零工，並無固定月薪，被告丙○○為國中畢業
      ，擔任建築工地之臨時工，每月亦無固定月薪，被告乙○○係國小畢業，未婚
      且現無工作等情，業據被告自陳在卷，且有戶籍謄本三份附卷可按，本院爰斟
      酌上開實際情況，及本件係因原告酒後，至被告戊○○○所設「旨緣宮」叫罵
      滋事，被告等人不堪其擾，兩造發生爭執，進而發生打架所致，並參以原告與
      被告之上開身份、經濟能力與原告所受之痛苦等一切情狀，認原告請求一百萬
      元，尚屬過高，應予核減為十二萬元，逾此數額之請求，為無理由。
五、綜上所述，本件原告所得請求被告等連帶賠償之金額共計十四萬四千五百九十一
    元（18591+6000+120000=144591）。從而，本件原告本於侵權行為損害賠償之法
    律關係請求被告等連帶賠償損害，就其訴請被告等連帶給付十四萬四千五百九十
    一元，及自起訴狀送達被告之翌日即九十年二月六日起至清償日止，按週年利率
    百分之五計算之法定遲延利息部分之請求，為有理由，應予准許。逾此範圍所為
    之請求，為無理由，應予駁回。
六、兩造均陳明願供擔保，聲請宣告假執行或免為假執行，關於原告勝訴部份，經核
    均無不合，爰各酌定相當之擔保金額准許之。至原告敗訴部分，其假執行之聲請
    ，已失所附麗，應予駁回。
七、據上論結，本件原告之訴為一部有理由，一部無理由，並依民事訴訟法第三百八
    十五條第一項前段、第七十九條但書、第八十五條第二項、第三百九十條第二項
    、第三百九十二條，判決如主文。
中      華      民      國    九十      年      十      月      五      日
~B臺灣嘉義地方法院民事第二庭
~B    法  官  李文輝
右為正本，係照原本作成。
如對本判決上訴須於判決送達後廿日內向本院提出上訴狀
中      華      民      國    九十      年      十      月    十一      日
~B    書記官  楊福源


司法院資訊處製作；財團法人民間司法改革基金會備份。
